【裁判字號】    90,判,2361
【裁判日期】    901213
【裁判案由】    徵收補償
【裁判全文】
最  高  行  政  法  院  判  決                    九十年度判字第二三六一號
    原      告  甲○○○
    被      告  臺中市政府
    代  表  人  張溫鷹
右當事人間因徵收補償事件，原告不服內政部中華民國八十九年三月二日台八九內訴
字第八九○二二七九號再訴願決定，提起行政訴訟。本院判決如左：
    主  文
原告之訴駁回。
訴訟費用由原告負擔。
    事  實
緣原告所有臺中市東區○○○○段二五－一地號中之○．○○二七公頃土地（分割後
編為二五－七地號），經被告於民國六十一年十月十六日府地權字第五五四六七號公
告徵收作為臺中市○○○路○段及綠川部分改道工程用地；六十四年九月十五日被告
復以府地權字第五二三一六號公告徵收原告所有臺中市東區○○○○段二五－一地號
中之○．○○○三公頃土地（分割後編為二五－一三地號）作為臺中市○○○路及進
化南路道路工程用地。因原告經通知逾期未領地價補償，被告乃於六十五年六月二十
五日將補償費提存臺灣臺中地方法院提存所。嗣因原告陳情，被告始發現其提存時提
存書所載住址與土地登記簿所載不符，有所誤植，致地價補償費已逾十年收歸國庫，
被告乃函請臺灣省政府地政處以七十六年十二月十五日、七十七年二月二十五日地四
字第七四二五九、二四七七六號函復請依民法第二百十三條第二項規定，自損害發生
時加給利息負損害賠償責任。被告旋以七十七年三月二十二日府地用字第二○八九二
號函請原告於七十七年三月二十五日至該府領取地價補償及法定利息共計新臺幣（下
同）二一、一四一元。八十八年五月十日被告再以府地用字第六三四三三號函請原告
領取地價補償及法定利息。原告對之不服，提起一再訴願均遭決定駁回，遂提起本訴
。茲摘兩造訴辯意旨於次：
原告起訴意旨及補充理由略謂：一、本件爭議在表面上雖在於補償費發放金額及計算
是否違法不當；然被告准否原告申請之前提，在於其對於本件土地徵收程序是否違法
？是否未完成而不生效力？查被告原處分內容業經自認其提存作業錯誤，訴願及再訴
願決定事實欄亦已採載。故本件訴訟標的法律關係，應包括前提事實即土地徵收過程
是否違法？是否完成？是否生效？倘被告徵收土地程序違法或未完成而失其效力，則
原處分以徵收程序完成而計算補償費發放方式，其理由即失所附麗，且事實及理由亦
顯有矛盾瑕疵，原處分及訴願、再訴願決定除應撤銷外；訴願、再訴願決定維持原處
分計算補償費之發放方式及金額，應一併予以撤銷。茲以以下理由說明：（一）被告
對於臺中市東區○○○○段二五之七、二五及十三地號土地徵收程序係違法無效：按
國家因公用需要得依法取得人民之土地。徵收私有土地，給予相當補償，即為達成公
用需要手段之一種，因此舉凡徵收土地程序及要件，例如徵收原因、徵收範圍、徵收
補償等，均委由法律規定。惟仍應符合比例原則及授權明確性原則。司法院大法官會
議解釋第四○九號解釋足供參照。行政機關依法行政，除需符合形式法律規定外，行
攻法之一般法律原則，亦應一併恪守。查被告於六十一年經聲請徵收經臺灣省政府准
許徵收嗣公告徵收原告所有前揭地段二五之一地號土地，依法並核發補償費。然被告
未經土地徵收程序、於六十三年間任意拆除原告所有土地上之建築物，遲至六十四年
始完成補償費發放、更甚者，於此之後始完成公告徵收原告所有前開地號土地。被告
「先拆除後補償」、「先補償後徵收」程序顯然違法，縱被告主張斯時拆除程序係經
行政院特許先行使用土地、符合土地法第二三一條及二三五條但書規定，然此屬需用
土地先行使用不受補償發給時限規定，惟被告仍違反土地法第二二二至二三五條規定
徵收公告後補償之時序原則。再查：被告六十一年間徵收及六十四年間徵收原告所有
土地範圍，均公告為地號二五之一土地（共四四平方公尺），惟實際上被告兩次各僅
徵收二七及三平方公尺，換言之，被告徵收範圍顯然違反行政明確性原則，六十三年
斯時被告任意拆除原告所有前開地段二五之一地號土地上所有建築物做法，亦違反比
例原則。（二）被告對於臺中市東區○○○○段二五之七及二五之十三地號土地徵收
程序係未完成而不生效力：按土地法第二三五條規定，被徵收土地之所有權人，對於
其土地之權利義務，於應受之補償發給完竣時終止，在補償費未發給完竣以前，有繼
續使用該土地之權。另按同法第二三七條規定，應受補償人拒絕受領或不能受領、或
所在地不時時，得將款項提存之。因應受補償人所在不明而辦理提存，應以土地登記
簿記載之土地所有權人姓名、住址為準。第二三三條規定，徵收土地應補償之地價及
其他補償費，應於公告期滿後十五日內發給之。復按司法院釋字第一一○號解釋，需
用土地人不於公告完畢後十五日內將應補償地價及其他補償費繳交主管地政機關發給
完竣者，依本院院字第二七○四號解釋，其徵收土地核准案固應從此失其效力，土地
所有人如因此而受損害者，得向需用土地人請求賠償。再按司法院釋字第四二五號解
釋謂，土地徵收係國家因公用事業之需要，對人民受憲法保障之財產權，經由法定程
序予以剝奪。規定此項徵收及其程序之法律必須符合必要性之原則，並應於相當期間
內予以合理補償。被徵收土地之所有權人於補償費發給或經合法提存前雖仍保有該土
地之所有權，惟土地徵收對於被徵收土地所有權人而言，係為公共利益所為特別犧牲
，是補償費之發給自不宜遷延過久。關於內政部函釋謂：「政府徵收土地，於請求法
律解釋期間致未於公告期滿十五日內發給補償地價，應無徵收無效之疑義」，與土地
法第二三三條規定未盡相符，於憲法保障意旨有違，應不予適用。經查被告於六十五
年將應發予原告之兩筆土地徵收補償費提存於臺中地方法院，按被告原可依土地謄本
或戶籍謄本記載寄達、而被告斯時尚均能寄達原告依法應收受之徵收通知、補償通知
，是被告對於原告斯時住址亦不能諉為不知情況之下，被告竟將提存原告之住址記載
錯誤，致原告因此未受通知致逾提存時間十年而遭沒入國庫。依前揭釋第四二五號解
釋意旨，原告既未受合法提存，被告徵收補償程序並未完成，原告依法應仍保有前揭
地段地號土地所有權！再按司法院釋字第一一○號、院字第二七○四號解釋意旨及鈞
院六十三年判字第二一五號判例，被告當屬給付遲延，其原土地徵收核准案及迄於茲
時之徵收程序，應不生效力！復查，前開解釋，個案固係針對徵收補償費應於公告期
滿十五日內發放之限制所為之違憲解釋。然本件因需用土地人行政疏失造成提存錯誤
，被告遲至十年後即七十五年間始發現原先提存作業錯誤，而使提存補償費因時效而
歸國庫，矧侵害土地所有權人權益之情況，比較之下絕對比前開解釋個案情況更加嚴
重！依「等者等之」平等原則，及「舉輕明重」法則解釋，被告原土地徵收程序既未
完成，則原土地徵收核准案迄今之徵收程序，應不生效力，換言之，原處分及訴願、
再訴願決定前提認為本件原土地徵收合法完成云者，顯無理由。（三）被告對於系爭
地段地號土地既未完成徵收程序，則原處分以徵收完成為前提、依臺灣省政府函示標
準核算補償金額，原處分應予以撤銷：按本件原處分以系爭地段地號土地原徵收程序
合法完成，被告依臺灣省政府地政處七十六年十二月十五日以七六地四字第七四一五
九號函示，依民法第二一三條第二項規定自損害時起加計利息負損害賠償責任云云。
如前述原處分除立論前提基礎錯誤，亦即原土地徵收程序不生效力，理應撤銷之外，
依釋字第四○○號解釋，私有土地存在公用地役權時，有關機關尚應依法重新辦理徵
收，並斟酌國家財政狀況給予相當補償，若繼續使用而無補償，顯與平等原則相違等
語以觀，本件原徵收土地程序既然不生效力，而前揭地段地號土地現已供道路使用多
年，依平等原則及舉輕明重法則解釋，本件應有類推適用必要，簡言之，被告應依法
重新辦理公告徵收，並給予被告相當補償。然原處分及訴願、再訴願決定漠視司法院
解釋意旨，不重新辦理公告徵收，而逕為補償之決定，顯然不符合正當法律程序，形
成行政恣意脫序矣！（四）原處分及訴願、再訴願決定比附援引民法第二一三條第二
項損害賠償規定，計算補償金額，除不合目的性及妥當性之比例原則外，又未考慮公
法上情事變更原則，原處分及訴願、再訴願決定顯有不當而應撤銷之：續依司法院釋
字第四○○號解釋，及土地徵收補償為酌量補償原理，原處分以民法損害賠償制度作
為依據，顯與補償制度為特別犧牲原理有所扞格；再者，損害賠償制度以回復原狀為
原則，以金錢賠償為例外，原處分核算補償方式逕以金錢補償為基準，又未見考量其
他作為方式，其結論顯然過速。換言之，原處分顯然不符法規範目的，亦不具妥當性
，有悖比例原則。退步言之，倘原處分所謂賠償，其真意若係補償，則其逕以法定利
息計算六十五年六月二十五日（即提存錯誤日期）至七十七年三月二十日（即被告受
理原告申請補償之始）應發補償費金額，而疏未考慮被告給付延遲期間，情事變更非
當時所能預料，原補償金額（即六十五年提存金額一一、九○九元）即便加計法定利
息發給原告，由今日看來亦顯失公平（參見行政訴訟法第二○九條），原處分計算式
即顯有疏虞，此可參見行政院主計處發布臺灣地區消費者物價指數表，以八十五年十
二月為物價指數基準（即一○○），八十九年三月物價指數為一○二．五一，七十七
全年平均物價指數為七五．三八，六十五年全年平均物價指數為四○．七三，差距頗
大，核算補償時理應考量在內。足見原處分核算式亦有不妥之處，顯有撤銷必要。二
、據上，本件土地徵收核准案，既因土地需用機關未為合法辦理提存致生未發放補償
費予原告之結果，因而失其效力，則被告依法尚為前開地段第二五之七、第二五之一
三地號之土地所有權人。從而，核定本件原告補償費，理應計算被告自六十五年十月
十六日（土地登記為被告機關所有之日期）迄今實際對於前開兩地號土地使用收益，
並參照司法院釋字第四○○號解釋，及土地法第二三九條規定，依現今法定地價或最
後移轉時之地價或由地政機關估定之，如此，行政作為始為合法妥適。孰料，被告以
前臺灣省政府地政處（七六）地四字第七四一五九號函示、（七七）地四字第二四七
七六號函示，決定依民法第二一三條第二項規定，就原徵收補償時之提存補償額加上
法定利息補償原告損失，除顯然與土地徵收補償為特別犧牲之法理互為扞恪外，僅單
憑法定利息，竟未考慮六十五年提存時起迄今消費物價指數變動狀況，計算補償金額
，更突顯被告行政行為失當，侵害原告財產權情形甚烈！本件初本係被告提存過程錯
誤，被告實不得事後辯稱因另編預算終結等語，而棄原告財產權益於不顧！謹請鈞院
撤銷原處分，發回原處分機關令重為妥適之處分，以保權益。
被告答辯意旨略謂：一、被告於六十一年、六十四年度拓寬進化東、南路道路工程奉
准徵收原告甲○○○所有座落東區○○○○段二十五－一地號內○．○○二七、○．
○○○三公頃（分割後為二十五－七、分割後為二十五－十三地號）土地，案經本府
六十一年十月十六日、六十四年九月十五日以府地權字第五五四六七、五二三一六號
公告徵收。並訂期發放補償費在案。惟原告未依限領取地價補償費計新臺幣一一、九
○九元正，被告於六十五年六月二十五日向臺灣臺中地方法院辦竣提存（六十五年度
存字第一○五○號提存案卷），然斯時提存通知書所載住所誤植未能送達，致該提存
款逾十年收歸國庫，無法領取。二、本案經前臺灣省政府地政處七十六年十二月十五
日以（七六）地四字第七四一五九、七十七年二月二十五日以（七七）地四字第二四
七七六號函示略以「．．．依法提存時，其提存書所載住址與土地登記簿住址不符，
倘因該項錯誤，致無法通知而造成受領人損害時，其損害賠償方法，應依民法第二百
十三條第二項規定，自損害發生時起加給利息（按原徵收補償時之提存補償額加上法
定利息補償之）。」被告乃依上開函示案經臺灣土地銀行臺中分行核計損害賠償金額
計新臺幣二一、一四一元正（含法定利息），於七十七年三月二十二日以（七七）府
地用字第二○八九二號函通知原告儘速領取以決懸案。二、本案歷經數年原告皆未前
來領取補償費且多次向本府陳情按現今之公告土地現值予以補償，因依法無據且因另
編預算年度終結，本府復依前臺灣省政府地政處七十六年十二月十五日七六地四字第
七四一五九號函示加計利息合計二一、一四一元，於八十八年五月十日以府地用字第
六三四三三號函請原告速前來辦理領款手續，逾期依規提存法院待領。案經臺灣省政
府八八府訴字第一六一一二八號訴願決定「訴願駁回」；內政部台八九內訴字第八九
○二二七九號再訴願決定「再訴願駁回」。本件提起行政訴訟為無理由，敬請察核予
以駁回。
    理  由
按平均地權條例第十條規定：「本條例實施地區內之土地，政府於依法徵收時，應按
照徵收當期之公告土地現值，補償其地價。在都市計畫區內之公共設施保留地，應按
毗鄰非公共設施保留地之平均公告土地現值，補償其地價，．．．。」又同條例施行
細則第六條規定：「本條例第十條所稱徵收當期公告土地現值，係指徵收公告期滿第
十五日當時之公告土地現值而言。．．．」本件原告所有臺中市東區○○○○段二五
－七、二五－一三地號土地，經被告報奉臺灣省政府核准徵收後，分別於六十一年十
月十六日及六十四年九月十五日公告徵收，按徵收公告期滿之第十五日當時之六十一
年度公告土地現值及六十四年度公告土地現值發給補償費八、二五○元及三、六五九
元。經先後以六十四年十月十七日、同年十一月二十一日以府地權字第六一○九六號
、第六八四○○號函知原告領取，因原告逾期未領，乃於六十五年六月二十五日將補
償費提存臺灣臺中地方法院提存所，惟因提存書誤植原告住所，與土地登記簿所載不
符，致地價補償費已逾十年未據領取而收歸國庫。嗣經原告陳情，被告乃將應發給之
地價補償費加計法定利息共計二一、一四一元，以七十七年三月二十二日府地用字第
二○八九二號函及八十八年五月十日府地用字第六三四三三號請原告領取。原告不服
，循序提起行政訴訟，主張如事實欄所列各節。查依原處分卷附資料顯示，本件土地
係由臺灣省政府核准徵收，被告僅為需用土地人及補償費之發給機關。其對本件土地
徵收案是否有效及是否應失其效力，並非有權處分之權責機關。原告認本件土地之徵
收程序上有瑕疵，應屬無效或失其效力云云，應以核准徵收之原處分機關為主張之對
象，謀求救濟。乃於本件徵收補償案為上項主張，即有未合。則本件原徵收土地處分
，是否應屬無效或應失其效力，即非本件應審究之範圍。茲應審究者應限於被告就已
收歸國庫之補償費加計利息發給原告，於法是否有據是已。按本件徵收補償費經兩次
通知原告，未據領取，已如前述。被告依法予以提存，即無不合。惟於提存書誤植原
告住所，致原告未能領取，迨十年後依法收歸國庫。被告此項疏失使原告遭受損害，
自應予以賠償。依民法第二百十三條第二項規定：「因回復原狀而應給付金錢者，自
損害發生時起，加給利息。」此之所謂回復原狀，係指回復損害發生前之狀態，而此
之利息，則為法定利息，性質上屬損害賠償。本件被告將原屬原告所有而已收歸國庫
之補償費同數金額，加計法定利息發給原告，即屬已回復原告受損害前之原狀，並賠
償其損害。按諸上述民法之規定，核無違誤。一再訴願決定遞予維持，亦無不合。又
本件土地原核准徵收之處分，既仍有效存在，則原告認重新辦理徵收及依現金地價補
償云云，即非有據。其起訴意旨，尚非有理，應予駁回。
據上論結，本件原告之訴為無理由，爰依行政訴訟法施行法第二條、行政訴訟法第九
十八條第三項前段，判決如主文。
中    華    民    國      九十      年      十二      月      十三      日
                    最 高 行 政 法 院  第 五 庭
                                審 判 長 法  官      廖  政  雄
                                         法  官      趙  永  康
                                         法  官      林  清  祥
                                         法  官      鍾  耀  光
                                         法  官      姜  仁  脩
右  正  本  證  明  與  原  本  無  異
                                         法院書記官  彭  秀  玲
中    華    民    國      九十      年      十二      月      十四      日


司法院資訊處製作；財團法人民間司法改革基金會備份。
